臺灣高等法院臺南分院刑事裁定
110年度毒抗字第772號
抗  告  人
即  被  告  徐一茗（原名徐詠銘）

上列抗告人因觀察、勒戒案件，不服臺灣臺南地方法院中華民國
110年8月27日裁定（110年度毒聲字第863號），提起抗告，本院
裁定如下：
    主  文
抗告駁回。
    理  由
一、原裁定意旨略以：抗告人即被告甲○○於警詢、偵查中就其先
    於民國108年5月3日8時許，在臺南市○○區○○路0段00巷00號
    住處，以將第二級毒品甲基安非他命置於玻璃球內燒烤後吸
    食其煙霧之方式，施用甲基安非他命1次；嗣於109年2月13
    日13時40分許，在臺南市○○區○○路000○00號11樓○○商務旅館
    1112號房內，以將第二級毒品甲基安非他命置於玻璃球內燒
    烤後吸食其煙霧之方式，施用甲基安非他命1次等犯行坦承
    不諱，且其為警先後採集之尿液檢體，經送驗結果，均呈安
    非他命、甲基安非他命陽性反應等情，有臺灣檢驗科技股份
    有限公司濫用藥物實驗室高雄濫用藥物檢驗報告、立人醫事
    檢驗所濫用藥物尿液檢驗報告、臺灣臺南地方檢察署檢察官
    核發之鑑定許可書、送驗尿液及年籍對照表在卷可稽，足認
    抗告人之自白核與事實相符，應可採信。又抗告人未曾因施
    用毒品案件經送觀察、勒戒乙節，亦有臺灣高等法院被告前
    案紀錄表存卷可參，爰依毒品危害防制條例第20條第1項之
    規定，檢察官聲請裁定將抗告人送勒戒處所觀察、勒戒，經
    核並無不合，應予准許等語。
二、抗告意旨略以：原審裁定係針對抗告人於108年5月3日施用
    甲基安非他命之犯行，然原審裁定時已過2年，人事已非，
    縱抗告人於109年間發生撤銷緩起訴處分之事由，但不能據
    此認抗告人有繼續施用毒品之傾向，故是否仍應採用拘束人
    身自由之觀察、勒戒，值得深思。況抗告人參與勞動部之安
    心上工計劃，將為學校課程擔任教學老師，並有其他私下接
    下的工作案件，一旦執行觀察、勒戒，將化為泡影，影響抗
    告人之自由權及工作權。又抗告人有疑似精神疾病思覺失調
    症之幻聽及被害忘想之症狀，現正進行專業治療及爭取思覺
    失調症之鑑定，而該鑑定需安排尿液檢測，抗告人勢必不能
    再施用甲基安非他命，此亦可以遏止抗告人施用甲基安非他
    命。綜上，應選擇對抗告人侵害較小之方式戒除毒癮，而非
    將抗告人送勒戒處所觀察、勒戒，是原審裁定容有違誤，請
    求以其他方式替代觀察、勒戒等語。
三、按犯毒品危害防制條例第10條之罪者，檢察官應聲請法院裁
    定，或少年法院（地方法院少年法庭）應先裁定，令被告或
    少年入勒戒處所觀察、勒戒，其期間不得逾2月，毒品危害
    防制條例第20條第1項定有明文。又按毒品危害防制條例第2
    4條第1項，採行「觀察、勒戒」與「緩起訴之戒癮治療」並
    行之雙軌模式，並無「緩起訴之戒癮治療」應優先於「觀察
    、勒戒」之強制規定。毒品危害防制條例規定之觀察、勒戒
    處分，係一種針對受處分人將來之危險所為預防、矯正措施
    之保安處分，目的係為斷絕施用毒品者之身癮及心癮，並屬
    強制規定。而該觀察勒戒之程序，僅於下列情形始可排除適
    用：㈠依據毒品危害防制條例第24條第1項規定，於檢察官先
    依刑事訴訟法第253條之1第1項、第253條之2第1項第4款至
    第6款或第8款規定，為附條件之緩起訴處分時，或於少年法
    院（地方法院少年法庭）認以依少年事件處理法程序處理為
    適當時，不適用之；㈡犯第10條之罪者，於犯罪未發覺前，
    自動向行政院衛生署指定之醫療機構請求治療，醫療機構依
    據毒品危害防制條例第21條第1項規定，免將請求治療者送
    法院或檢察機關；其餘就初犯或觀察勒戒、強制戒治執行完
    畢5年後（109年7月15日毒品危害防制條例修正施行後改為3
    年後）再犯毒品危害防制條例第10條之罪者，檢察官即應向
    法院聲請裁定令入勒戒處所觀察、勒戒，且凡經檢察官聲請
    ，法院亦僅得依法裁定令入勒戒處所執行觀察、勒戒，以查
    其是否仍有施用毒品傾向，並據以斷定幫助受處分人澈底戒
    毒之方法，尚無自由斟酌以其他方式替代之權，亦無因受處
    分人之個人或家庭因素而免予執行之餘地。再所謂戒癮治療
    計畫，係法務部基於防制毒品危害之刑事政策與毒品危害防
    制條例第24條鑑於對於若干施用毒品者若僅施以徒刑不足以
    斷絕毒癮之規範本旨，乃令檢察機關與行政院衛生褔利部合
    作，由檢察官審酌個案情形，援引毒品危害防制條例第24條
    ，改以緩起訴處分方式轉介毒品施用者前往醫療院所治療。
    而檢察官是否適用對被告為緩起訴處分，自得本於上開規定
    及立法目的，妥為斟酌、裁量，始予決定，而其裁量之結果
    ，如認適於對被告為緩起訴處分者，固須於緩起訴處分中說
    明其判斷之依據，惟其如認為應向法院聲請觀察、勒戒者，
    此時因係適用原則而非例外，自無需贅餘交代不適於為緩起
    訴處分之理由。又是否給予被告為附命完成戒癮治療之緩起
    訴處分，要屬檢察官之職權，而法院原則上應尊重檢察官職
    權之行使，僅就檢察官之判斷有違背法令、事實認定有誤或
    其他裁量重大明顯瑕疵等事項，予以有限之低密度審查，尚
    不得任意指為違法（最高法院103年度台上字第2464號判決
    意旨、臺灣高等法院暨所屬法院107年法律座談會刑事類提
    案第22號、106年法律座談會刑事類提案第37號研討結果參
    照）。
四、經查：　　
㈠、抗告人分別基於施用第二級毒品甲基安非他命之犯意，先於1
    08年5月3日8時許，在臺南市○○區○○路0段00巷00號住處，以
    將第二級毒品甲基安非他命置於玻璃球內燒烤後吸食其煙霧
    之方式，施用甲基安非他命1次；嗣於109年2月13日13時40
    分許，在臺南市○○區○○路000○00號11樓○○商務旅館1112號房
    內，以將第二級毒品甲基安非他命置於玻璃球內燒烤後吸食
    其煙霧之方式，施用甲基安非他命1次之事實，業據抗告人
    於警詢及偵查中坦承不諱。又警方於108年5月3日19時25分
    許、109年2月13日16時5分許，經抗告人同意採尿送驗，結
    果均呈安非他命、甲基安非他命陽性反應等情，有臺灣檢驗
    科技股份有限公司濫用藥物實驗室高雄濫用藥物檢驗報告、
    臺灣臺南地方檢察署檢察官核發之鑑定許可書(108年5月3日
    19時25分許之驗尿併有鑑定許可書)、勘察採證同意書、毒
    品案件尿液編號與姓名對照表(見歸仁分局警卷第7-10頁)、
    勘察採證同意書、代號與真實姓名對照表(見布袋分局警卷
    第17-18頁)及立人醫事檢驗所濫用藥物尿液檢驗報告(見109
    年度毒偵字424號卷第44頁)在卷可稽，是抗告人確有於前揭
    時、地，施用第二級毒品甲基安非他命2次之行為，洵堪認
    定。
㈡、依毒品危害防制條例第24條之規定，立法者旨在設計多元處
    遇，以達對施用毒品者有效之治療，而究採機構或社區處遇
    方式，則賦予檢察官裁量權，與聲請觀察、勒戒應經法院裁
    定截然不同，該兩種處遇方式，乃並行而非何者優先，檢察
    官自得按照個案情形，依法裁量決定採行何者為宜，被告並
    非當然享有為附命完成戒瘾治療之緩起訴處分之權利，被告
    縱提出該項聲請，亦僅在促請檢察官注意得否予以適用，檢
    察官並不受被告聲請之拘束，且法院原則上應尊重檢察官職
    權之行使，僅就檢察官之判斷有違背法令、事實認定有誤或
    其他裁量重大明顯瑕疵等事項，予以有限之低密度審查，已
    如前述。查抗告人前揭2次施用甲基安非他命之犯行，前經
    臺灣臺南地方檢察署檢察官送醫療機構評估後，認抗告人可
    參與成功大學附設醫院心理治療12小時，因而為附命戒癮治
    療之緩起訴處分確定，緩起訴期間為2年，緩起訴期間分別
    為108年9月23日至110年9月22日、109年5月4日至111年5月3
    日等情，有臺灣高等法院被告前案紀錄表、臺灣臺南地方檢
    察署檢察官108年度毒偵字第1669號緩起訴處分書、109年度
    毒偵字第424號緩起訴處分書、臺灣高等檢察署臺南檢察分
    署108年度上職議字第4799號處分書、109年度上職議字第19
    02號處分書、臺灣臺南地方檢察署檢察官執行緩起訴處分命
    令通知書附表等件（見108年度毒偵1669卷第127-128、130-
    131、133、136-138頁；109年度毒偵424號卷第46、49-52頁
    ）在卷可參。然抗告人於109年3月24日後未依規定時間回成
    大醫院接受緩起訴處分二級毒品戒癮治療之複診及驗尿，而
    經成大醫院予以退出治療等情，該署檢察官因而以抗告人於
    109年3月24日至成大醫院戒癮治療後，即未再回診，經評估
    已不適合繼續戒癮治療，且於108年12月23日、109年3月19
    日、109年5月25日、109年6月22日未依指定日期至該署報到
    及驗尿為由，撤銷緩起訴處分等情，業經本院核閱臺灣臺南
    地方檢察署108年度緩護命字第1894號、108年度緩護療字第
    684號等相關觀護卷宗無訛，復有臺灣臺南地方檢察署檢察
    官109年度撤緩字第597、598號撤銷緩起訴處分書（見109年
    度撤緩字第598號卷第3頁）存卷可憑。準此，本件檢察官依
    據上揭各項證據，認定抗告人有施用第二級毒品之犯行，並
    於斟酌全案卷證、刑法第57條所列事項及公共利益之維護，
    而認抗告人不適合為附命完成戒癮治療之緩起訴處分，乃依
    職權裁量選擇向法院聲請將抗告人裁定送觀察、勒戒，其雖
    未於聲請書內具體敘明抗告人不適於為附戒癮治療緩起訴處
    分之理由，然揆諸前揭說明，仍難認其裁量有何違法或重大
    明顯失當之處。
㈢、另毒品戒除不易，須經長期且持續之治療，為醫療及司法界
    之共識，施用毒品者既被視為「病患性犯人」，最佳處遇方
    式即為治療，期能逐漸減少毒品施用之頻率及數量，進而達
    到戒除毒癮的完全治癒目標。毒品危害防制條例所規定之觀
    察、勒戒處分，其立法意旨在幫助施用毒品者戒除毒癮，該
    處分之性質非為懲戒行為人，而係為消滅行為人再次施用毒
    品之危險性，目的在戒除行為人施用毒品之身癮及心癮措施
    ，觀察、勒戒係導入一療程觀念，針對行為人將來之危險所
    為預防、矯治措施之保安處分，以達教化與治療之目的，可
    謂刑罰之補充制度，從而毒品危害防制條例本身所規定之觀
    察、勒戒及強制戒治等保安處分，雖兼具自由刑之性質，卻
    有刑罰不可替代之教化治療作用，且觀察、勒戒既屬用以矯
    治、預防行為人反社會性格，而具社會保安功能之保安處分
    ，當無因行為人之個人或家庭因素而免予執行之理。
五、綜上所述，抗告人本案施用第二級毒品犯行事證明確，洵堪
    認定。檢察官偵查後，審酌個案情形，本於職權並未依毒品
    危害防制條例第24條第1項為附完成戒癮治療之緩起訴處分
    ，而係向原審聲請裁定將抗告人送觀察、勒戒，難認有何違
    誤，且抗告人前未曾因施用毒品案件經送觀察、勒戒或強制
    戒治，有臺灣高等法院被告前案紀錄表（見本院卷第25-28
    頁)附卷可按。準此，原審依檢察官之聲請，裁定應將抗告
    人送勒戒處所施以觀察、勒戒，經核於法尚無不合。抗告人
    以上開情詞，據以提起抗告，為無理由，應予駁回。
六、據上論斷，應依刑事訴訟法第412條，裁定如主文。
中　　華　　民　　國　　110 　年　　9 　　月　　30　　日
                  刑事第四庭    審判長法　官  郭玫利
                                      法　官  曾子珍
                                      法　官  陳金虎
以上正本證明與原本無異。
不得再抗告。
                                  　　書記官  蘇文儀　
中　　華　　民　　國　　110 　年　　9 　　月　　30　　日